【裁判字號】    90,訴,458
【裁判日期】    900806
【裁判案由】    妨害兵役等
【裁判全文】
臺灣屏東地方法院刑事判決                            九十年度訴字第四五八號
    公  訴  人  臺灣屏東地方法院檢察署檢察官
    被      告  乙○○
右列被告因恐嚇等案件，經檢察官提起公訴（九十年度偵緝字第一一三號），本院判
決如左：
     主  文
乙○○意圖避免臨時召集，應受召集，無故逾入營期限二日，累犯，處有期徒刑柒月
，褫奪公權壹年；又共同意圖為自己不法之所有，以恐嚇使人將本人之物交付，累犯
，處有期徒刑壹年。應執行有期徒刑壹年陸月，褫奪公權壹年。
     事  實
乙○○曾因竊盜等案件，經臺灣臺中地方法院判處有期徒刑一年，臺灣高等法院臺中
分院判決上訴駁回確定，嗣於民國八十七年三月五日執行完畢，於五年內復有下列行
為：
（一）乙○○知其前因案停服常備兵役，役期仍未服滿，於停役原因消滅時，有應召
      回復現役之義務。嗣屏東縣團管區司令部以回役臨召第二六三號臨時召集令，
      召集乙○○應於八十七年七月十六日，前往高雄縣鳳山市海軍明德班報到回役
      ，經乙○○之父蕭勇於同年月六日簽收上開召集令後，並於同年月九日轉交乙
      ○○。乙○○明知其為該臨時召集之應召員，詎因另案遭通緝之緣故，基於妨
      害兵役之犯意，意圖避免臨時召集，迨同年月十八日，猶故意未依令前往報到
      回役，無故逾入營期限二日。
（二）緣乙○○疑甲○○檢舉其非法持有槍械，因而懷恨在心，乃夥同二不詳姓名之
      成年男子，基於意圖為自己不法之所有之恐嚇取財犯意聯絡，於八十九年十月
      六日下午九時三十分許，在屏東縣屏東市○○里○○街太子壇附近舊鐵道處，
      質問甲○○上情，見甲○○否認，乙○○隨即徒手捶擊其胸部，並恐嚇要求甲
      ○○交付新臺幣（下同）三十萬元以為補償，嗣經不知情之劉茂森到場居間協
      調，甲○○懍於乙○○之不良素行、當場作勢欲再施暴及出言「如果沒有錢，
      大家就試試看」兇惡之恫嚇語氣，因而心生畏懼，應允交付二十萬元，事後並
      於同年月十日透過劉茂森先行交付十萬元現款與乙○○。
     理  由
一、前揭妨害兵役之事實，業據被告乙○○坦承不諱，核與證人即被告之父蕭勇之證
    詞相符，並有屏東縣團管區司令部回役臨召第二六三號臨時召集令受領回執、該
    部後備軍人查詢資料可稽，事證明確。
二、恐嚇取財部分
（一）訊據被告固坦承於前揭時地，因質問告訴人甲○○檢舉其持有槍械一事，而捶
      擊其胸部，並要求補償之事實，惟否認有恐嚇取財犯行，辯稱：伊並沒有恐嚇
      甲○○，伊只有問甲○○是否密報伊持有槍械害伊坐牢，甲○○回答有，並自
      己說要補償伊三十萬元，後來又說他沒那麼多錢，伊就要甲○○借伊十萬就好
      ，且要甲○○將錢交給劉森茂云云。
（二）惟查：
    (1)前揭事實，業據告訴人甲○○指訴歷歷，並有載明其胸部瘀腫之診斷證明書可
      稽，與被告之自白相符，堪信屬實。
    (2)訊據證人劉茂森結證稱：「後來蕭某﹙乙○○﹚有叫一個小弟來，叫我到鐵路
      旁，我到了之後，現場有蕭某、告訴人及二個小弟。」、「有看到蕭某要打告
      訴人，我把他們勸開，並問他們什麼事情在爭執，蕭某說以前就認識告訴人，
      但告訴人在他坐牢的二年期間都沒有去看他，也沒有寫信，所以很不甘心，要
      告訴人拿三十萬元給他，我問告訴人是否認識蕭某，告訴人說他在未結婚前認
      識，大家是朋友，後來我勸他們在道義上拿二十萬元就好了，蕭某最後就說要
      告訴人在星期一中午拿十萬元到我這裡。」、「乙○○是比較兇」等語（見臺
      灣屏東地方法院檢察署八十九年度偵字第六四九五號卷第十一頁背面及第十二
      頁）），核與被告所供承與告訴人發生糾紛之緣由相符。而證人劉茂森之上開
      證言，復為被告所是認（見臺灣屏東地方法院檢察署九十年度偵緝字第一一三
      號卷第二四頁），是被告關於乃告訴人主動出借款項之辯詞，即有不實，無可
      採信。
    (3)又本件告訴人前即與被告相識，知悉被告有違反槍砲彈藥刀械管制條例之不良
      素行，於案發當時之夜晚時分，於遭被告夥人質問密告持有槍械一事之情況下
      ，復因而遭被告捶擊胸部，被告並口出惡言恫嚇，告知不從之嚴重後果，其言
      行在客觀上已足使告訴人產生畏怖之心理。再者，被告明知告訴人對其未有任
      何債務，詎強向告訴人要索財物，足見其具不法所有之意圖。
三、核被告前揭所為，係犯妨害兵役治罪條例第六條第五款之避免臨時召集罪及刑法
    第三百四十六條第一項之恐嚇取財罪。所犯恐嚇取財罪，與二名不詳姓名之成年
    男子間，有犯意之聯絡，均為共同正犯。又被告曾因竊盜等案件，經臺灣臺中地
    方法院判處有期徒刑一年，臺灣高等法院臺中分院判決上訴駁回確定，於八十七
    年三月五日執行完畢，有臺灣屏東地方法院檢察署刑案資料查註紀錄表及本院全
    國前案紀錄表可佐，其於五年內再犯本件有期徒刑以上之罪，俱為累犯，均應依
    刑法第四十七條規定加重其刑。所犯上開二罪，犯意各別，行為互殊，罪名有異
    ，應予分論併罰。爰審酌被告犯罪之動機、手段、目的、所得利益、所生危害，
    犯後態度等一切情狀，各量處如主文所示之刑，妨害兵役部分，併依妨害兵役治
    罪條例第二十六條之規定，宣告褫奪公權一年，並定所犯上開二罪應執行之刑。
四、公訴意旨除前揭論罪之部分外，另以：被告於前揭時地，以「若要走，我就開槍
    」等語恐嚇告訴人，而強迫告訴人與之共同至附近舊鐵道處，而行無義務之事，
    認其涉有強制罪嫌云云。訊據被告堅決否認不讓告訴人離去，並強迫其隨同前往
    附近鐵道之犯行，辯稱：伊與告訴人早即認識，告訴人會隨伊前往附近之舊鐵道
    處，係因告訴人不知道伊要質問關於檢舉持有槍械這件事，所以沒有戒心等語。
（一）按告訴人之告訴，係以使被告受刑事訴追為目的，是其陳述是否與事實相符，
      仍應調查其他事實以資審認，始得為不利被告之認定；認定犯罪事實所憑之證
      據，其為訴訟上之證明，須於通常一般之人均不致有所懷疑，而得確信其為真
      實之程度者，始得據為有罪之認定；認定不利於被告之事實，須依積極證據，
      苟積極證據不足為不利於被告事實之認定時，即應為有利於被告之認定，更不
      必有何有利之證據，最高法院著有五十二年台上字第一三○○號、七十六年台
      上字第四九八六號及三十年上字第八一六號等判例可資參照。
（二）經查，告訴人關於被告以「若要走，我就開槍」等語出言恐嚇，強迫其同往附
      近舊鐵道處云云，所指槍械，不唯無事證可考，且其於本院審理時供稱：「（
      當時被告所持兇器為何？）當時被告沒有拿槍托打我。」、「（你到底有無看
      到槍？）我在地檢署那邊已說過沒有。」等語（見審卷第二十二頁），與其初
      於警、偵訊時，俱指稱被告執槍柄捶擊其胸部之情相左，則告訴人是否果受有
      所稱堅硬之槍柄（托）捶擊一節，已非無疑。再者，訊據告訴人供陳：其當晚
      即前往省立醫院驗傷，但醫生說沒有明顯外傷，隔了幾天，才到別人介紹的別
      家診所驗等語（見前揭八十九年度偵字第六四九五號卷第十一頁背面），參酌
      其所提驗傷診斷書僅有「胸骨中部瘀腫直徑四公分」狀甚輕微之傷勢，亦難佐
      其謂被告持槍要脅之指訴。
（三）次查，於隔離未與被告同庭之情況下，訊據告訴人固仍指述被告強迫其同往神
      壇附近之舊鐵道處，惟另供稱：「（去神壇附近之鐵道是被告強迫你去？他用
      何種手段強迫你？）當時我表示不想要去，他說走就是了，我不知道他要說什
      麼。」、「（當時你是否不想跟他去而他強迫你去？或想離去但因他說「若要
      走，就開槍」？）我不敢不去。在神壇並沒有問我什麼，等我到鐵道附近，他
      才問我是否檢舉他的，當時在神壇他說一起去，我也不知道他到底要說什麼，
      我就走在前面，他走在後面。」等語（見審卷第二一頁至第二二頁），參酌被
      告與告訴人前已相識，復為告訴人所是認，適與被告前揭所辯：因屬舊識，所
      以告訴人無戒心而隨同前往等語，若合符節，則被告所辯，顯非虛妄，亦合常
      情。況且，告訴人於本院審理時，就「他有說『若要走，就開槍』﹙告訴人搖
      頭、笑，良久﹚」、「（被告真的有說『若要走，我就開槍』是否屬實？）﹙
      告訴人笑而不語﹚」之單獨審問，唯見其默然思考良久，終未應答，頗見情虛
      ，在在難信屬實。
（四）按刑法第三百零四條之強制罪，以行為人有不法加諸有形之實力於人（強暴）
      ，或使人心生恐怖之目的，而將惡害之意思通知對方（脅迫）之行為為構成要
      件。倘行為人未有若何施加強暴或脅迫之積極作為，而相對人之行止，乃因其
      個人主觀私意揣測行為人之意欲，出於自主決定者，自不得以本罪相繩。就本
      件告訴人隨被告前往附近舊鐵道處一節，告訴人未曾指訴被告有施強暴之行為
      ，而其所指前揭言詞上之要脅，復無可採信，即無以認定被告確有強制犯行。
      公訴意旨據告訴人之指訴及案發當時之情境，認被告涉有強制罪嫌，然本件告
      訴人之指訴既有如前述之瑕疵，自難信屬實，而本院復查無其他積極證據足認
      被告此強制犯行，不能證明被告犯罪，因公訴意旨認此與前揭論罪科刑之部分
      ，有牽連犯之裁判上一罪關係，是不另為無罪之諭知。
據上論斷，應依妨害兵役治罪條例第六條第五款、第二十六條，刑法第十一條前段、
第二十八條、第三百四十六條第一項、第四十七條、第五十一條第五款，罰金罰鍰提
高標準條例第一條前段，判決如主文。
中      華      民      國      九十      年      八      月      六    日
                                          法  官    蔡憲德
右正本證明與原本無異。
對於本判決如有不服應於收受送達後十日內向本院提出上訴書狀上訴於台灣高等法院
高雄分院並按他造當事人之人數附具繕本。
                                          書記官    林鴻仁
中      華      民      國      九十      年      八      月      六    日
附錄本案論罪科刑法條
妨害兵役治罪條例第六條第五款：
意圖避免動員召集或臨時召集，而有左列行為之一者，處六月以上、有五年以下有
期徒刑：五、應受召集，無故逾入營期限二日者。
刑法第三百四十六條：
意圖為自己或第三人不法之所有，以恐嚇使人將本人或第三人之物交付者，處六月
以上五年以下有期徒刑，得併科一千元以下罰金。


司法院資訊處製作；財團法人民間司法改革基金會備份。
